【裁判字號】    94,簡上,492
【裁判日期】    950117
【裁判案由】    妨害名譽
【裁判全文】
臺灣板橋地方法院刑事判決             94年度簡上字第492號
上  訴  人
即  被  告  戊○○○
選任辯護人  曹運蘭律師
上列上訴人因妨害名譽案件，不服本院九十四年度簡字第三二三
四號中華民國九十四年七月二十一日第一審判決（聲請簡易判決
處刑案號：九十四年度偵字第三八九號），提起上訴，本院管轄
之第二審合議庭改適用第一審通常程序審理，判決如下：
    主  文
原判決撤銷。
戊○○○無罪。
    理  由
一、檢察官聲請簡易判決處刑書意旨略以：被告戊○○○與丁○○、乙○○前為姻親關係，嗣因其女連雅惠與乙○○之子丙○○為離婚之訴訟時發生爭執，詎被告戊○○○竟基於誹謗
    之故意，於民國九十二年九月間某日，在臺灣臺北地方法院
    審理九十二年度婚字第五九０號案件開庭前，於法庭外之不
    特定人得共見共聞之狀態下，公然辱罵丁○○、乙○○「你
    這死小孩（指丁○○），你把我擋住不讓我與我的孫女講話
    是什麼意思」、「你們高家人為什麼那麼霸道，怎麼可以這
    樣對待我女兒」、「如果不是你媽媽（乙○○）和你姐姐（
    丁○○）虐待我女兒，在中間挑撥，今天就不會離婚」等語
    ，足以貶損丁○○、乙○○之名譽。因認被告戊○○○涉犯
    刑法第三百十條第一項之誹謗罪嫌。
二、按犯罪事實應依證據認定之，無證據不得認定犯罪事實；又
    不能證明被告犯罪或其行為不罰者，應諭知無罪之判決，刑
    事訴訟法第一百五十四條第二項、第三百零一條第一項分別
    定有明文。而認定不利於被告之事實，須依積極證據，苟積
    極證據不足為不利於被告事實之認定時，即應為有利於被告
    之認定，更不必有何有利之證據，最高法院著有三十年上字
    第八一六號判例可參。又按刑法第三百十條第一項之誹謗罪
    ，係以意圖散布於眾，而指摘或傳述「足以毀損他人名譽之
    事」為其犯罪成立之要件。所謂「毀損他人名譽之事」係指
    故意對於他人在社會上所保有之人格及聲譽地位予以毀壞貶
    低而言。所謂「意圖散布於眾」係指期望將之散布於不特定
    人或多數人，使大眾得以知悉其內容者而言。因之，如所指
    摘或傳述者，並不足以毀損或貶低他人在社會上所保有之人
    格及聲譽，或行為人並無將足以毀損他人名譽之事傳播於「
    不特定或特定多數人」而使大眾週知之「意圖」，或不具『
    真正惡意原則』之『實質之惡意』，均不得以誹謗罪相繩。
    是檢察官仍須提出確切之證據，證明被告確有誹謗之故意，
    始得以對被告論罪科刑，合先敘明。
三、檢察官認上訴人即被告戊○○○涉有前揭罪嫌，無非係以告
    訴人丁○○、乙○○之指訴及證人丙○○之證述，為其主要
    論據。訊據被告戊○○○堅詞否認有何誹謗犯行，辯稱：伊
    在法庭內、外都未講過前揭話語，伊在法庭外只有跟伊外孫
    說話，伊是跟他說爸爸要跟媽媽離婚，媽媽很辛苦，你要幫
    媽媽等語。
四、經查：
  (一)被告曾於九十二年十月二十三日（聲請簡易判決處刑書及原
    審判決書誤載為九十二年九月間某日），在臺灣臺北地方法
    院審理九十二年度婚字第五九０號案件開庭前，於法庭外對
    丁○○、丙○○稱：「你這死小孩（指丁○○），你把我擋
    住不讓我與我的孫女講話是什麼意思」、「你們高家人為什
    麼那麼霸道，怎麼可以這樣對待我女兒」、「如果不是你媽
    媽（乙○○）和你姐姐（丁○○）虐待我女兒，在中間挑撥
    ，今天就不會離婚」等語，惟乙○○當時並不在場一節，迭
    據告訴人丁○○於偵查及本院審理時指述綦詳，核與證人丙○○於本院審理中證述情節互核相符，此部分之事實堪以認
    定。雖被告辯稱丁○○、丙○○所述均不實在，不可採信，
    並舉證人即陪同其出庭之律師事務所助理己○○為證，而證
    人己○○在本院審理時雖證述：伊並未聽到被告在前揭時地
    有說過上述話語等語，惟告訴人丁○○及證人丙○○所述案
    發經過，並無齟齬之處，而類此發生於家人親友間之口角爭
    執，在場與聞者，亦多為雙方當事人之親友，自難僅以證人
    丙○○與告訴人丁○○為姊弟關係，即認渠等之證言均無可
    信性。再者，縱認證人己○○在前揭時地亦在場，惟被告在
    陳述前開話語時，所針對之對象既係丁○○、丙○○，而非
    己○○，則雙方之注意力自會有所差異，自不能僅因證人己○○未聽聞被告陳述前開話語，即遽認被告並未說過前開話
    語。
  (二)茲應探究者，係被告於前揭時地，對丁○○、丙○○提及「
    你這死小孩（指丁○○），你把我擋住不讓我與我的孫女講
    話是什麼意思」、「你們高家人為什麼那麼霸道，怎麼可以
    這樣對待我女兒」、「如果不是你媽媽（乙○○）和你姐姐
    （丁○○）虐待我女兒，在中間挑撥，今天就不會離婚」等
    語，是否該當於刑法第三百十條第一項誹謗罪之構成要件？
    查被告之女連雅惠與乙○○之子、丁○○之弟丙○○，因婚
    姻不睦及有關子女監護問題，先由丙○○於九十二年六月三
    十日向臺灣臺北地方法院訴請履行同居，連雅惠則於同年九
    月一日反訴訴請離婚、損害賠償及酌定子女監護權，其後丙○○復於同年九月二十三日將履行同居之訴變更為離婚及酌
    定子女監護權之訴，嗣雙方於同年十月二十三日協議離婚，
    並約定對於子女高詩涵、高詩雲權利義務之行使或負擔均由
    丙○○任之，而有關連雅惠對子女之會面探視權則聲請由臺
    灣臺北地方法院酌定之，此有臺灣臺北地方法院九十二年度
    監字第一六八號民事裁定在卷可稽，是連雅惠、丙○○暨雙
    方之親友即被告、告訴人丁○○、乙○○，因前開離婚事件
    涉訟中，彼此間自難平心靜氣，理性相待。而案發當日，係
    由丁○○、丙○○偕同高詩涵、高詩雲至臺灣臺北地方法院
    出庭作證，就連雅惠探視權之行使方式，使高詩涵、高詩雲
    接受法官詢問本身意願，而在法庭外等待開庭期間，被告因
    與外孫女高詩涵、高詩雲說話時，遭告訴人丁○○制止，而
    起爭執，此業據證人丙○○在偵查中證述綦詳，則被告因之
    心中怨懟再起，而對丁○○、丙○○說出上開話話，衡諸案
    發當時之週遭狀況及被告之情緒狀態，應屬情緒性發洩之語
    詞，尚難認係屬故意對於他人在社會上所保有之人格及聲譽
    地位予以毀壞貶低之言行，況在離婚訴訟進行中，雙方親友
    在法庭外相見而起言語衝突或爭執，時有所聞，所述均非善
    言。從而，是否可據該等字句，即認定被告有誹謗告訴人丁○○、乙○○之犯意及犯行，尚非無疑。且由告訴人丁○○
    在偵查中指稱：被告當時是直接對伊說，音量一般等語，顯
    見被告並無將其所指摘之上開話語傳播於不特定或特定多數
    人而使大眾週知之意圖，自難認被告有何誹謗之故意。再佐
    以被告對丁○○、乙○○所指摘之前述話語，是否構成毀損
    他人名譽之事，尚須綜合全部客觀情狀來加以判斷，非可僅
    憑告訴人片面之陳述即可論斷。考其行為時之情緒狀態及雙
    方互動情形，實難遽指被告具有誹謗告訴人丁○○、乙○○
    之故意，尚難僅憑告訴人之指訴，即為不利於被告之認定。
五、綜上所述，被告在前揭時地對丁○○、丙○○所稱「你這死
    小孩（指丁○○），你把我擋住不讓我與我的孫女講話是什
    麼意思」、「你們高家人為什麼那麼霸道，怎麼可以這樣對
    待我女兒」、「如果不是你媽媽（乙○○）和你姐姐（丁○○）虐待我女兒，在中間挑撥，今天就不會離婚」等語，依
    卷內證據僅能認為係一時氣憤之情緒性言語，本件檢察官未
    能提出足資認定被告犯誹謗罪之積極證據，本院依現存證據
    資料，仍無從獲得被告有罪之心證，此外復查無其他積極證
    據，足資證明被告犯罪，根據「罪證有疑、利於被告」法則
    ，自應為有利於被告之認定。被告上訴意旨否認曾說過上開
    話語，固無足採，惟原審未予審酌本件與誹謗罪之構成要件
    有間，遽認被告涉犯刑法第三百十條第一項之罪，尚嫌率斷
    ，自應由本院撤銷改判。再參以法院以簡易判決處刑者，所
    科之刑以宣告緩刑、得易科罰金之有期徒刑及拘役或罰金為
    限；另檢察官聲請以簡易判決處刑案件，經法院認為有四百
    五十一條之一第四項但書之情形者，應適用通常程序審判之
    ，分別為刑事訴訟法第四百四十九條第三項、第四百五十二
    條所明定，故管轄第二審之地方法院合議庭受理簡易判決上
    訴案件，其認案件有刑事訴訟法第四百五十二條之情形者，
    應撤銷原判決，逕依通常程序為第一審判決，爰將原判決撤
    銷，逕為第一審諭知被告無罪之判決。
據上論斷，應依刑事訴訟法第四百五十二條、四百五十五條之一
第一項、第三項、第三百六十九條第一項前段、第三百六十四條
、第三百零一條第一項，判決如主文。
本案經檢察官甲○○到庭執行職務。
中    華    民    國    95    年    1     月    17    日
                  刑事第八庭  審判長法  官  潘翠雪
                                    法  官  楊明佳
                                    法  官  王士珮
以上正本證明與原本無異
如不服本判決應於送達後10日內向本院提出上訴狀。
                                    書記官  程欣怡
中    華    民    國    95    年    1     月    17    日


司法院資訊處製作；財團法人民間司法改革基金會備份。
